【裁判字號】    98,易,171
【裁判日期】    990430
【裁判案由】    業務侵占
【裁判全文】
臺灣新竹地方法院刑事判決               98年度易字第171號
公  訴  人  臺灣新竹地方法院檢察署檢察官
被      告  乙○○原名張祥傳.
上列被告因業務侵占案件，經檢察官提起公訴（98年度偵緝字第
386 號），本院判決如下：
    主  文
乙○○為他人處理事務，意圖損害本人之利益，而為違背其任務
之行為，致生損害於本人之財產，累犯，處有期徒刑柒月。
    事  實
一、乙○○（原名張祥傳）曾於民國92年間因竊盜案件，經臺灣
    高雄地方法院於92年4 月24日，以92年度簡字第1514號判決
    判處有期徒刑4 月，如易科罰金，以銀元300 元即新臺幣（
    下同）900 元折算1 日，於92年7 月15日易科罰金執行完畢
    ，仍不知悔改。
二、緣乙○○於97年4 月15日起，受甲○○聘僱，在甲○○所經
    營位在新竹縣湖口鄉○○路○ 段1 號1 樓之「7-11」便利商
    店，擔任23時至翌日7 時之大夜班職務，負責於該時段單獨
    在商店內從事收銀、補貨、整理賣場及清潔等工作，係為甲
    ○○處理事務之人員，負有妥善看管商店內財物之任務。詎
    乙○○於受僱期間，認甲○○未為人性化管理，對甲○○已
    有不滿，其復因急需用錢，認該商店其他員工均已於同年月
    15日之原定發薪日領得全部薪資，然甲○○卻僅給付其部分
    薪水5 千元，本以為甲○○將於同年月15日23時其上班時給
    付剩餘之薪水，惟其上班後，甲○○未給付薪資即行外出，
    乃對甲○○更形氣憤，明知該店大夜班時段僅其單獨看顧，
    如其未繼續在店內看管而逕自離去，該商店因此遭人進入店
    內取走財物，勢將造成甲○○財產上之損失，竟因累積對甲
    ○○之不滿，意圖損害甲○○之利益，於同年5 月16日凌晨
    2 時許，在尚未辦理交接及找人代為看管店面之情況下，違
    背其受託妥善看管商店內財物之任務，逕自離開上址商店，
    而將該商店內之財物棄之不顧，致原放置在該店收銀機及週
    轉金櫃檯內之現金約6 萬元、價值約5 至6 萬元之電話儲值
    卡與電玩卡及放置在店內2 樓辦公室內之監視器電腦主機1
    臺，均因不明原因遭人取走而不知去向，致生損害於甲○○
    之財產。嗣於同日凌晨4 時許，住在該址商店2 樓之甲○○
    朋友下樓發覺商店內無人看管，迅即通知甲○○返回商店查
    看，經甲○○查知店內上開財物遭人取走後，旋即報警處理
    而查悉上情。
三、案經甲○○訴由新竹縣政府警察局竹北分局報請臺灣新竹地
    方法院檢察署檢察官偵查起訴。
    理  由
壹、程序部分：
    按被告以外之人於審判外之言詞或書面陳述，除法律另有規
    定者外，不得作為證據，刑事訴訟法第159 條第1 項固有明
    文規定。惟被告以外之人於偵查中向檢察官所為之陳述，除
    顯有不可信之情況者外，得為證據；被告以外之人於審判外
    之陳述，雖不符刑事訴訟法第159 條之1 至之4 之規定，惟
    經當事人於審判程序同意作為證據，法院審酌該言詞陳述或
    書面陳述作成時之情況，認為適當者，亦得為證據，復為同
    法第159 條之1 第2 項、第159 條之5 第1 項所明定。本案
    證人即告訴人甲○○及證人鄧惠文於偵查中之證述，並無顯
    不可信之情況；至證人即告訴人甲○○及證人鄧惠文於警詢
    中之陳述，雖均為被告乙○○以外之人於審判外之言詞陳述
    ，惟被告或檢察官於本院審理時均表示沒有意見，且迄於言
    詞辯論終結前亦未聲明異議，本院審酌上開證據資料製作時
    之情況，並無違法不當及證明力明顯過低之瑕疵，亦認為以
    之作為證據應屬適當，揆諸前開規定，爰依刑事訴訟法第15
    9 條之5 規定，認前揭證據資料均有證據能力。又本案認定
    事實所引用之文書證據，並無證據證明係公務員違背法定程
    式所取得，亦無刑事訴訟法第159 條之4 之顯有不可信之情
    況與不得作為證據之情形，且亦經被告或檢察官同意援引作
    為證據，自應認均有證據能力，合先敘明。
貳、實體部分：
一、訊據被告乙○○對其於上開時間受告訴人甲○○聘僱，在上
    址便利商店從事大夜班之工作，因認告訴人未為人性化管理
    ，且對告訴人未依期給付薪資有所不滿，遂於上開上班時段
    ，未辦理交接及找人代為看管店面之情形下逕自離去，致上
    址商店無人看管，商店內收銀機及週轉金櫃檯內之現金約6
    萬元、價值約5 至6 萬元之電話儲值卡與電玩卡及放置在店
    內2 樓辦公室內之監視器電腦主機1 臺等物均遭人取走，告
    訴人因此受有財產上之損害等情坦承不諱，惟矢口否認有何
    背信之犯行，辯稱：我是對甲○○未為人性化管理有所不滿
    ，且我急著用錢，其他員工均已領得全薪，甲○○卻只先拿
    5 千元薪水給我，原以為15日晚上上班時，甲○○會給付剩
    下的薪水，結果甲○○什麼話都沒說就出門，我心裡很生氣
    ，心想甲○○還會回來店裡，就直接走掉不想做了，我並沒
    有犯錯云云。
二、經查：
(一)、被告乙○○於上開時間，受告訴人甲○○聘僱，在告訴人所
    經營之上址便利商店擔任23時至翌日7 時之大夜班職務，負
    責於該時段單獨在店內從事收銀、補貨、整理賣場及清潔等
    工作，然被告於受僱期間，因認告訴人未為人性化管理，復
    對告訴人僅先給付5 千元薪資，未於同年5 月15日23時其上
    班時發放其餘薪水有所不滿，乃於同年月16日凌晨2 時許尚
    未交接，亦未找人看管店面之情形下逕自離去，致該商店收
    銀機及週轉金櫃檯內之現金約6 萬元、價值約5 至6 萬元之
    電話儲值卡與電玩卡及放置在商店內2 樓辦公室之監視器電
    腦主機1 臺均遭人取走，告訴人之財產因此受有損害等情，
    業經被告於偵查中及本院審理時供承在卷（見97年度偵字第
    6132號卷【下稱偵字第6132號卷】第17至19頁、第54至55頁
    、本院聲羈卷第5 頁、本院審理卷第5 至6 頁、第12至13頁
    、第95至99頁），核與證人即告訴人甲○○於警詢、偵查中
    及本院審理時證述之情節大致相符（見偵字第6132號卷第4
    至6 頁、98年度偵緝字第386 號卷【下稱偵緝字第386 號卷
    】第40至41頁、第45至47頁、本院卷第82至93頁），並有上
    開便利商店2 樓辦公室遭竊之現場照片5 張附卷可佐（見偵
    字第6132號卷第7 至9 頁），堪信為事實。
(二)、被告乙○○固以上開情詞置辯，否認有何背信之犯行。惟被
    告係受僱在上開商店內從事收銀、補貨、整理賣場及清潔等
    工作，已如上述，則依被告與告訴人間僱傭契約之本質，被
    告負有於上開大夜班時段，妥善看管店內財物之任務至明。
    又被告於受僱期間，已認告訴人未為人性化管理，嗣因其缺
    錢花用，以為其他員工均已於同年5 月15日領得全部薪水，
    其於同日23時上班時，告訴人卻仍未給付全部薪資，始於上
    班期間負氣逕自離去等情，固經被告於本院審理時供稱：我
    認為甲○○沒有人性化管理，對甲○○已有不滿，之後於15
    日白天，我看到1 位大夜班的員工拿1 個薪水袋在櫃檯算錢
    ，我沒有問他是否已領得當月的薪水，但我想他們都領錢了
    ，我怎麼還沒領錢，甲○○應該會於15日晚上我上班時給我
    剩下的薪水，結果他都沒有跟我說就出去，我就很生氣，才
    會自行離開等語明確（見本院卷第95至96頁、第98頁），而
    證人即告訴人甲○○於本院審理時亦證稱確僅先行給付被告
    5 千元薪水等語（見本院卷第88頁），堪認被告係對告訴人
    之管理方式及發給薪資等問題，累積對告訴人不滿之情緒，
    進而於上開上班時間負氣離開之事實，然被告所述於上開時
    間逕自離開上開商店之緣由，實係誘發被告何以離去之動機
    問題，不論其動機正當與否，均無從解免其基於僱傭契約之
    本質，妥善看管店內財物之任務，是被告僅因基於對告訴人
    不滿之情緒，逕自決意棄上址店面不顧，自已違背負有妥善
    看管上址商店財物之任務甚明。再者，被告逕自離開上址店
    面，是故意要氣告訴人等情，業經被告於偵查中供陳在卷（
    見偵緝字第386 號卷第18頁），則被告於案發當時置上址商
    店內之財物於不顧之心，昭然若揭。另被告於本院審理時既
    供稱知悉其棄上址店面不顧，將造成告訴人財產之損失之情
    （見本院卷81頁），而本件案發當時，告訴人之朋友居住在
    上址商店2 樓，則經證人即告訴人於本院審理時證述在卷（
    見本院卷第83頁），此亦為被告所不否認，被告更自承其上
    班時，見告訴人離開上開商店時，並未詢問告訴人何時返回
    店內，因而無法確定告訴人返回之時間等語（見本院卷第97
    至98頁），是縱被告因對告訴人有所不滿，欲行離店他去，
    其為免上址店內財物遭人取走，造成告訴人財產之損失，大
    可委請住在上址商店2 樓之告訴人朋友代為看管，甚至等待
    或電話通知告訴人返回店內自行看顧後始行離去，其捨此不
    為，仍決意逕自離去，被告主觀上確有損害告訴人財產之不
    法意圖甚明。是被告否認有背信之犯行，洵無足採。
(三)、綜上所述，被告上開所辯均無足信，其意圖損害告訴人之利
    益，於上班時間逕自離去，違背告訴人託付其管理商店內財
    物之任務，致告訴人之財產受有損害之背信犯行，堪以認定
    ，應予依法論科。
三、核被告所為，係犯刑法第342 條第1 項之背信罪。公訴人固
    認被告所為係觸犯刑法第336 條第2 項之業務侵占罪嫌，惟
    刑法侵占罪之成立，以行為人持有他人之物為前提，其行為
    內涵，係行為人在持有狀況持續中，利用持有之便，將易持
    有為所有之侵占意圖表徵在外，而將所持有之物為事實上及
    法律上之處分行為始足當之。查被告係對告訴人管理方式及
    薪資給付等問題有所不滿，於上班時間自行離去，惟其未曾
    拿取店內財物等情，迭經被告於警詢、偵查中及本院審理時
    供明在卷（見偵緝字第386 號卷第17至18頁、第46至47頁、
    第55頁、本院卷第5 至6 頁、第12頁、第48頁、第93頁、第
    97至98頁），而告訴人係於案發當日4 時許接獲朋友通知上
    址商店無人看管，返回店內查看後發現商店內之現金、電話
    儲值卡與電玩卡及2 樓監視錄影器電腦主機均遭人取走，然
    未能查知係何人拿走財物等情，則經證人即告訴人於警詢及
    本院審理時證述明確（見偵字第6132號卷第6 頁、本院卷第
    83至84頁），核依被告之供述及證人即告訴人之上開證述，
    本難逕行認定被告係利用其上班時間看管店內財物之機會，
    侵占上開物品之事實。又上開遭人取走之現金係放在商店內
    收銀機及週轉金櫃子內；電話儲值卡與電玩卡放在收銀機下
    方櫃子抽屜中；監視錄影器電腦主機則裝設在2 樓辦公室，
    而放置電話儲值卡與電玩卡之抽屜雖未上鎖，但收銀機如3
    分鐘未使用會自動鎖上，需輸入員工身分證字號才能開啟，
    另週轉金抽屜之鑰匙則放在收銀機內零錢盒下方，如欲上2
    樓辦公室則需經過1 樓賣場與倉庫間之大門，該大門平日均
    會關閉，大門鑰匙分別放在1 樓倉庫旁之冰箱及收銀機內之
    零錢盒等情，固經證人即告訴人於本院審理時證述在卷（見
    本院卷第84至86頁、第89至91頁），上情且為被告所不否認
    ，然上開商店總共僱請1 位店長、3 位員工及2 位工讀生，
    而該等職員均知悉上開收銀機開啟方式及相關鑰匙放置處所
    ，業經證人即告訴人於本院審理時證述明確（見本院卷第88
    、92頁），堪認非僅被告1 人知悉上開收銀機開啟方式及相
    關鑰匙放置處所。再參酌被告於案發當日約2 時許離開，告
    訴人係於同日4 時許始接獲通知返回店內，足見上開商店無
    人看管之狀態長達約2 小時之久，實難排除係知悉上開收銀
    機開啟方式及鑰匙放置處所之人，趁該店內無人之際，進入
    店內拿取上開財物之可能，是亦無從僅因被告於上班期間離
    去，致生該商店內財物遭人取走之結果，逕認係被告利用持
    有之便，將該等財物取走而占為己有之情，是本件並無積極
    證據認定被告於離去時一併取走上開財物之事實，則被告上
    開所為，應僅觸犯刑法第342 條第1 項之背信罪，公訴人認
    被告係觸犯刑法第336 條第2 項之業務侵占罪，即有誤會，
    惟其基本社會犯罪事實同一，茲變更檢察官所引應適用之法
    條，改依刑法第342 條第1 項之背信罪論處。另被告曾於92
    年間因竊盜案件，經臺灣高雄地方法院於92年4 月24日，以
    92年度簡字第1514號判決判處有期徒刑4 月，如易科罰金以
    銀元300 元即新臺幣900 元折算1 日，於92年7 月15日易科
    罰金執行完畢等情，有臺灣新竹地方法院檢察署刑案資料查
    註紀錄表及臺灣高等法院被告前案紀錄表各1 份在卷可供參
    考，其受徒刑之執行完畢後，5 年以內故意再犯有期徒刑以
    上刑之本罪，為累犯，應依刑法第47條第1 項之規定加重其
    刑。
四、爰審酌被告曾有2 次竊盜之前科紀錄，有臺灣新竹地方法院
    檢察署刑案資料查註紀錄表及臺灣高等法院被告全國前案紀
    錄表各1 份在卷足參，其素行非佳，本案犯罪之動機、目的
    、手段、情節，被告於案發當時受託看管上址商店內之財物
    ，卻逕自離開，將店內財物棄置不管，導致店內財物遭人取
    走而不知去向，造成告訴人受有約10餘萬元之損失，迄今未
    與告訴人達成民事和解，犯後復始終否認犯行，堅不認錯，
    於本院行準備程序時，更表示告訴人僱請其工作係告訴人倒
    楣等語（見本院卷第48至49頁），難認有悔悟之心等一切情
    狀，量處如主文所示之刑，以資懲儆。至扣案之電腦主機1
    臺，係被告先前承租新竹市○○路398 巷4 號2 樓住處時，
    即放置在該租屋處內之物品，非被告所有，亦非告訴人遭取
    走之監視器電腦主機等情，分別經被告及證人即告訴人供明
    在卷（見偵緝字第386 號卷第21、30、46頁），是該臺電腦
    主機顯與被告上開犯行無涉，亦非違禁物，爰不予宣告沒收
    ，附此敘明。
據上論斷，應依刑事訴訟法第299 條第1 項前段，刑法第342 條
第1 項、第47條第1項，判決如主文。
本案經檢察官洪裕翔到庭執行職務。
中    華    民    國    99    年    4     月    30    日
                  刑事第三庭    審判長法  官  楊惠芬
                                      法  官  林哲瑜
                                      法  官  林昌義
以上正本證明與原本無異。
中    華    民    國    99    年    4     月    30    日
                                      書記官  黃伊婕
如不服本判決應於收受本判決後10日內向本院提出上訴書狀，上
訴書狀應敘述具體理由。上訴書狀未敘述上訴理由者，應於上訴
期間屆滿後20日內補提理由書狀於本院 (均須按他造當事人之人
數附繕本 )「切勿逕送上級法院」。
附錄本判決論罪科刑法條：
刑法第342 條：
為他人處理事務，意圖為自己或第三人不法之利益，或損害本人
之利益，而為違背其任務之行為，致生損害於本人之財產或其他
利益者，處5 年以下有期徒刑、拘役或科或併科1 千元以下罰金
。
前項之未遂犯罰之。

司法院資訊處製作；財團法人民間司法改革基金會備份。
